【裁判字號】    90,上訴,760
【裁判日期】    900629
【裁判案由】    偽造有價證券等
【裁判全文】
臺灣高等法院臺南分院刑事判決            九十年度上訴字第七六號        Ｃ
      上  訴  人
      即  被  告  乙  ○  ○
      選任辯護人  蘇  正  信  律師
右上訴人因偽造有價證券等案件，不服臺灣臺南地方法院八十九年度訴字第七五八號
中華民國九十年四月十三日第一審判決（起訴案號：臺灣臺南地方法院檢察署八十九
年度度偵字第三０一四號、八十九年度偵字第五二七九號；移送併辦案號：臺灣板橋
地方法院檢察署八十九年度偵字第九八七一號），提起上訴，本院判決如左：
      主      文
上訴駁回。
      事      實
一、乙○○係博信建設股份有限公司（以下簡稱博信公司）業務員，博信公司與順利
    營造股份有限公司（以下簡稱順利公司）實際負責人李信一因該公司之支票拒絕
    往來，李信一乃要求乙○○向金融機構申請支票供其使用，乙○○與李信一（另
    案由臺灣板橋地方法院檢察署偵辦）共同基於為順利公司不法利益之概括犯意，
    明知須依一定程序向銀行申請始得請領支票使用，竟因向銀行申請過於緩慢來不
    及使用之故，而先與陳進沖（經原審判決有期徒刑四月確定）共同基於犯意聯絡
    ，於民國（下同）八十六年十二月五日，在其等位於台南市○○路○段五十三弄
    二十六號六樓居處，見中華日報上有「專辦支票申請」廣告後，即由陳進沖以報
    載○六─0000000號電話，與一年籍不詳之自稱「孫先生」之成年男子聯
    絡後，在台南機場附近將乙○○之國民身分證連同新台幣（下同）一萬五千元交
    付予「孫先生」後，復於八十六年十二月十二日十九時三十分許，至台南市○○
    路與大同路口，由「孫先生」交付並非台新國際商業銀行（以下簡稱台新銀行）
    發行但以「台新銀行」為付款人，帳號為五○六三一八號、票號自第00000
    00號至0000000號空白支票一本。陳進沖與乙○○遂持前開支票簿，於
    八十六年十二月十三日，至甲○○位於台南市○○路○段三十六巷三○二號住處
    ，推由陳進沖向甲○○佯稱其與乙○○均為順利公司股東，且乙○○將頂讓順利
    公司，希望甲○○同意將之前取得之順利公司支票交還，以保順利公司債信云云
    ，並由乙○○取出前開非台新銀行發行之票號：0000000號支票一紙（發
    票人已蓋用乙○○印文），交給陳進沖，再由陳進沖填寫面額十四萬六千四百元
    ，票期為八十六年十二月二十一日等事項，完成發票行為，並交付予甲○○，致
    甲○○陷於錯誤，而返還前所持有因案外人余源豐交付予其之以順利公司為發票
    人，付款人為台灣中小企業銀行南台北分行，帳號：００二九五之九號、票號0
    000000號、發票日為八十六年十二月五日，面額為十四萬四千元之支票一
    紙。嗣甲○○屆期提示上開非台新銀行發行之支票，方發現係非台新銀行所發行
    之支票，而遭退票。因而使甲○○喪失擁有真實支票以擔保債權之財產上利益，
    順利公司則也得免於遭甲○○以原持有之真實支票追索票款之財產上利益。乙○
    ○於取得向甲○○換回前開順利公司簽發之真實支票後，旋連同前開非台新銀行
    發行之支票一本，於八十六年十二月十三日在台北地區交予李信一，並承前為順
    利公司不法利益之概括犯意連絡，由乙○○授權李信一，並與李信一共同利用不
    知情之順利公司之會計，簽發以乙○○為發票人，如附表所示支票共二張，並由
    李信一交由不知情之劉庭佑持向不知情之劉上絹，換回順力利公司原簽發同面額
    已退票之支票二張供做票據交換使用，致使劉上絹陷於錯誤而收受，經劉上絹向
    台新銀行查詢後始知上情。
二、案經甲○○訴由臺灣臺南地方法院檢察署檢察官偵查起訴暨劉上絹訴請台北縣警
    察局三重分局報請臺灣板橋地方法院檢察署移送併辦。
      理      由
甲、詐欺得利有罪部分：
一、訊據上訴人即被告乙○○對於右揭時地委託自稱「孫先生」之人辦理前開支票，
    並持前開支票向告訴人甲○○換回前開支票，及前將前開領得之空白支票交給李
    信一之事實，迭據被告乙○○於警訊、偵查中、原審及本院審理時均坦承不諱，
    惟矢口否認涉有詐欺犯行，辯稱：伊等曾至台新銀行開戶，並將前開帳戶存摺交
    付予「孫先生」辦理支票，伊等不知前開非台新銀行發行之支票為偽造，係李信
    一要求伊申請支票交其使用，其會付款，係李信一個人行為，伊並不知情，伊並
    無詐欺之意，且屬間接給付，被害人並無損害云云。
二、惟查：
（一）被告乙○○與已判決確定之同案被告陳進沖於前揭時地，以前開支票交付予告
      訴人，換回告訴人原持有之順利公司前開支票，嗣經提示不獲支付等情，除據
      被告供承在卷，核與告訴人甲○○及同案已判決確定之被告陳進沖迭據於偵查
      中、原審審理時指訴及供述屬實，並有以順利公司為發票人，付款人為台灣中
      小企業銀行南台北分行，帳號：００二九五之九號、票號0000000號、
      發票日為八十六年十二月五日，面額為十四萬四千元之支票及台新銀行苓雅分
      行為付款人，帳號為五○六三一八號、票號0000000號支票一紙，發票
      日為八十六年十二月二十一日，面額十四萬六千四百元之支票及退票理由單影
      本各一件在卷可稽（見臺灣臺南地方法院檢察署八十七年度度偵字第五七五０
      號卷第四、五頁）。
（二）被告乙○○將前開取得之空白支票，除交付予甲○○前開支票外，其餘則交予
      李信一，並授權李信一，與李信一共同利用不知情之順利公司之會計，簽發以
      乙○○為發票人，如附表所示支票共二張，並由李信一交由不知情之劉庭佑持
      向不知情之劉上娟，換回順力利公司原簽發同面額已退票之支票二張，經劉上
      絹向台新銀行查詢後始知上情等情，迭據被告於其另在劉上絹告訴案件中警訊
      、偵審中（見三重分局光明派出所、臺灣板橋地方法院檢察署八十七年度他字
      第一一九號卷、臺灣板橋地方法院八十七年度訴字第九八０號卷、臺灣高等法
      院八十九年度訴字第一二八號卷）及於本案偵查中、原審及本院審理時均供承
      有將該請領之前該空白支票交予李信一等語，核與告訴人劉上絹及證人劉庭佑
      於前開劉上絹告訴案件中警訊、偵查中及第一審審理時（見三重分局光明派出
      所、臺灣板橋地方法院檢察署八十七年度他字第一一九號卷、臺灣板橋地方法
      院八十七年度訴字第九八０號卷）指訴及證述情節相符，並有劉庭佑交付予劉
      上絹換回之如附表所示之二支票影本附於臺灣板橋地方法院檢察署八十七年度
      他字第一一九號卷內可資佐證。
（三）被告乙○○因博信公司及順利公司之實際負責人李信一因該公司之支票拒絕往
      來，李信一乃要求乙○○向金融機構申請支票供其使用，因向銀行申請過於緩
      慢來不及使用之故，而先與陳進沖於八十六年十二月五日，見中華日報上有「
      專辦支票申請」廣告後，即由陳進沖以報載○六─0000000號電話，與
      一年籍不詳之自稱「孫先生」之成年男子聯絡後，在台南機場附近將乙○○之
      國民身分證連同一萬五千元交付予「孫先生」後，復於八十六年十二月十二日
      十九時三十分許，至台南市○○路與大同路口，由「孫先生」交付「台新銀行
      」為付款人，帳號為五○六三一八號、票號自第0000000號至0000
      000號空白支票一本等事實，業據被告於劉上絹告訴案件中警訊、偵審中（
      見三重分局光明派出所、臺灣板橋地方法院檢察署八十七年度他字第一一九號
      卷、臺灣板橋地方法院八十七年度訴字第九八０號卷、臺灣高等法院八十九年
      度訴字第一二八號卷）及於本案偵查中、原審及本院審理時均供承在卷，並據
      同案已判決之被告陳進沖於被告乙○○於劉上絹告訴案件中警訊、偵審中（見
      三重分局光明派出所、臺灣板橋地方法院檢察署八十七年度他字第一一九號卷
      、臺灣板橋地方法院八十七年度訴字第九八０號卷）證述及於本案偵查中、原
      審審理時均供承屬實。證人李信一於前開劉上絹告訴被告案件到庭證述被告乙
      ○○有交付前開空白支票一本屬實（見臺灣板橋地方法院八十七年度訴字第九
      八０號卷八十八年四月二十九日訊問筆錄）。又前開「孫先生」所交付之台新
      銀行發行之空白支票一本並非台新銀行所發行一節，業經台新銀行鑑定無誤，
      有台新銀行八十七年二月九日以台新總業字第八七０一八三號回函在卷可稽（
      見臺灣板橋地方法院檢察署八十七年度他字第一一九號卷第十一、十二頁）。
（四）被告乙○○與已判決確定之陳進沖於八十六年十二月五日曾至台新銀行苓雅分
      行，以被告乙○○之名義開立一般活期儲蓄存款帳戶（帳號：0000000
      0000000號）一節，有台新銀行八十九年十月十七日台新苓字第八九０
      ０六四號回函在卷可稽（見原審卷第四十五頁）。依此，被告乙○○與陳進沖
      於前揭時地至台新銀行申請之帳戶，係一般活期儲蓄存款帳戶，並非支票存款
      帳戶，被告乙○○與陳進沖當知不可能以此帳戶申辦支票使用，況「孫先生」
      之人交付予彼等之支票帳戶號碼為五○六三—八號亦與彼等向台新銀行申辦之
      前開一般活期存款帳戶之帳號顯有不同，是被告乙○○與陳進沖於取得前開「
      台新銀行」支票之際，當知該支票本並非依據彼等向台新銀行申領之帳戶而為
      辦理，應係他人另行製作。另參以告訴人於原審法院調查時證稱：「當天是乙
      ○○從口袋裡拿出支票交給陳進沖，陳進沖填寫金額、日期，其他印章等是本
      來就蓋好的」等語（參見原審法院八十九年八月三日訊問筆錄）。依此，被告
      及陳進沖至少於交付前開支票予告訴人甲○○前，均曾檢視過前開支票，均應
      知前開支票有異，被告與陳進沖竟仍以被告乙○○名義簽發前開台新銀行支票
      ，並交予告訴人甲○○行使，足見彼二人均有詐欺之意。陳進沖亦因此詐欺行
      為經原審判處有期徒刑四月，因未上訴而確定。被告乙○○仍辯稱不知前開「
      孫先生」交付之支票係偽造，並無詐欺之意云云，即無可採。又被告持前開支
      票換回順利公司原先簽發之支票，致使被害人對順利公司無法行使票據上責任
      ，縱因事後因被告前開支票未給付，順利公司之債務未消滅，而得以另原因請
      求順利公司給付，然因而使被害人喪失擁有真實支票以擔保債權之財產上利益
      ，順利公司則也得免於遭被害人以原持有之真實支票追索票款之財產上利益，
      是被告所辯被害人並無損害云云，亦無可採。
（五）被告乙○○於台灣板橋地方法院檢察署八十七年度他字第一一九號案件應訊時
      自承，（開票給劉庭佑作何用？）「是我老闆（按指李信一）叫我開這些票過
      去。」、（你開出去的票發票人為何人？）「是我本人名義。票面金額及開了
      幾張出去我並不清楚，票據是我們公司會計在經手。」等語（參見該卷第十七
      頁背面），依此，被告乙○○明知前開「台新銀行」支票並非台新銀行發行之
      支票，無兌現之可能，竟將前開支票交付予李信一，並受李信一囑託簽發以其
      為發票人之支票，且授權不知情之順利公司會計填寫票據其他應行記載事項而
      將前開支票交予劉庭佑，轉交予被害人劉上絹換回順利公司已退票之支票，足
      見被告乙○○就附表所示支票部分與李信一具有詐欺之犯意聯絡，被告乙○○
      辯稱就此部分均係李信一個人行為，伊並不知情云云，無可採信。被告於原審
      調查時請求傳訊李信一查明被告係受雇於李信一等情，惟證人李信一於前開劉
      上絹告訴被告案件到庭已證述明確（見臺灣板橋地方法院八十七年度訴字第九
      八０號卷八十八年四月二十九日訊問筆錄），被告與已判決確定之陳進沖就前
      開事實確有詐欺得利之不法意圖已如前述，其確曾受雇於李信一，受李信一指
      示而為前開犯行，亦無解於被告詐欺犯行之成立，是被告請求另行傳訊證人李
      信一查明被告確曾受雇於李信一等情，自屬無必要，併此敘明。
（六）綜上所述，被告前開所辯係李信一個人行為，伊並不知情，伊並無詐欺之意云
      云，顯係事後飾卸之詞，委無足採，本件事件已臻明確，被告犯行洵堪認定。
三、核上訴人即被告乙○○所為，係犯刑法第三百三十九條第二項之詐欺得利罪。被
    告乙○○與已判決確定之陳進沖及李信一就簽發前開支票予告訴人甲○○部分犯
    行間；就簽發予告訴人劉上絹附表所示支票部分間，與李信一間具有犯意聯絡及
    行為分擔，俱為共同正犯。被告乙○○先後多次犯行，時間緊接、觸犯構成要件
    相同之罪名，顯係基於概括犯意為之，為連續犯，應僅論以一罪，並加重其刑。
    另公訴意旨僅就告訴人甲○○之部分起訴，告訴人劉上絹部分未經起訴，惟既經
    公訴人移送併案審理，本院認與前開部分有連續裁判上一罪關係，依刑事訴訟法
    第二百六十七條之規定，本院自得併予審酌，附此敘明。
四、原審以被告乙○○罪證明確，因以適用刑法第二條第一項前段、第二十八條、第
    五十六條、第三百三十九條第二項、第一項、第四十一條、罰金罰鍰提高標準條
    例第一條、第二條等規定，並審酌被告素行、犯罪動機、目的、手段、所得、犯
    罪後否認犯行之態度等一切情狀，量處有期徒刑六月。又以刑法第四十一條業經
    立法院於九十年一月四日修正，將得易科罰金之適用範圍擴大為最重本刑五年以
    下有期徒刑之罪，並經總統於九十年一月十日公布，而於九十年一月十二日起生
    效，修正後之刑法第四十一條並規定「犯最重本刑為五年以下有期徒刑以下之刑
    之罪，而受六個月以下有期徒刑或拘役之宣告，因身體、教育、職業、家庭之關
    係或其他正當事由，執行顯有困難者，得以一元以上三元以下折算一日，易科罰
    金」，比較刑法第四十一條新舊法結果，以新法最有利於行為人，自應適用新法
    ，而本件被告所犯上開罪係最重本刑五年以下有期徒刑之罪，經判處有期徒刑六
    月，併予諭知如易科罰金之折算標準。又說明公訴意旨雖認被告乙○○簽發交付
    予告訴人之前開支票為供犯罪所用之物，聲請宣告沒收等語，惟供犯罪所用之物
    以仍屬被告所有者，始得沒收，此觀刑法第三十八條第一項第二款可知，查前開
    支票業經被告二人交付予告訴人，用以交換順利公司簽發之前開支票等情，已如
    前述，是前開支票已屬告訴人所有，而非被告二人所有，參諸前開規定，自不得
    逕予宣告沒收。本院經核原判決認事用法俱無不合，量刑亦稱妥適，被告上訴意
    旨仍執陳詞否認犯罪，空言指摘原判決不當，並無可取，為無理由，應予駁回。
乙、偽造有價證券部分：
一、公訴意旨另以：被告乙○○於前開時地，以前開方法取得非台新銀行發行之支票
    一本，復進而以被告乙○○名義共同簽發該支票一紙，並交付予告訴人等情，另
    涉有刑法第二百零一條第一項之偽造有價證券罪嫌云云。
二、按刑法上所謂偽造有價證券罪，以無權簽發之人冒用他人名義簽發為要件，如果
    行為人基於本人之授權，或其他原因有權簽發者，則與無權之偽造行為不同；或
    若以自己名義簽發，不論空白支票來源如何，因未冒用他人名義，自無偽造有價
    證券可言。行使偽造有價證券罪亦須以該有價證券出於偽造為前提，若行為人以
    自己名義簽發支票，自非偽造有價證券，行使該支票，亦難以行使偽造有價證券
    罪相繩，最高法院五十三年台上字一八一○號著有判例及八十年度台非字第九八
    號判決意旨可資參照。另按檢察官起訴之事實，經法院諭知無罪者，即與未經起
    訴之其他事實不發生連續或牽連之關係，自無犯罪事實一部與全部之關係。縱已
    起訴部分經無罪判決確定，其既判力亦未及於未經起訴部分事實，檢察官自得就
    未經起訴部分，另行偵查起訴。
三、查公訴人以被告乙○○涉有前揭罪嫌，係以前開事實業據告訴人甲○○前開指訴
    在卷，並有前開虛假之支票，又前開空白支票係偽造之支票資為論據；訊據被告
    乙○○於偵審中均否認涉有偽造有價證券犯行，辯稱不知前開支票並非真實云云
    。被告原審指定辯護意旨則以：公訴意旨起訴被告乙○○就以前開非台新銀行發
    行之支票簽發其為名義人之支票並交予告訴人劉上絹部分犯行涉及偽造有價證據
    罪嫌部分，與台灣高等法院八十九年度上訴字第一二八號刑事判決具有裁判上一
    罪關係，應為台灣高等法院前開判決既判力所及，應就此部分為免訴判決云云。
四、經查：
（一）臺灣高等法院八十九年度上訴字第一二八號乙○○偽造有價證券案件刑事判決
      ，係認臺灣板橋地方法院檢察署檢察官以八十七年度偵字第四九八０號起訴認
      被告乙○○就以前開非台新銀行發行支票授權李信一簽發以被告乙○○為發票
      人如附表所示之支票部分犯行，涉及偽造有價證券部分罪嫌無罪確定，此有台
      灣高等法院前開判決一份在卷可稽（見八十九年度偵字第三０一四號卷第二至
      六頁），是臺灣高等法院前開判決之既判力範圍僅及於被告乙○○就授權李信
      一簽發如附表所示之支票部分涉及偽造有價證券部分犯行，而未及於公訴意旨
      所指被告乙○○自行簽發前開支票並交予告訴人甲○○部份涉及偽造有價證券
      犯行，是檢察官自得就此部分另行偵查起訴，原審指定辯護意旨認此部分犯行
      為臺灣高等法院前開判決既判力所及，應為免訴判決云云，容有未洽。
（二）按票據法第一百二十五條，除關於發票地、受款人，設有補充規定，於未為記
      載時，以執票人為受款人，發票人之營業所住居所為發票地外，其餘各款，均
      為必須記載之事項，缺其一，即不備支票要件（銀行之空白支票，雖未記載付
      款地，但解釋上，已包括於付款銀行在內，如某某銀行某某地分行）。現今各
      銀行之空白支票，對於表明其為支票之文字，付款人之商號，無條件支付之委
      託，雖已印妥，但一定之金額，發票年、月、日，及發票人之簽名，皆為空白
      ，留由發票人填寫，在未填寫前，尚不能視為支票，若行為人比照銀行空白支
      票之式樣，自行或委託他人印製，以備使用，然因空白支票並非票據法上之支
      票，自不成立偽造有價證券罪。
（三）查被告乙○○係本於共同詐欺之犯意聯絡，而由被告乙○○授權已判決確定之
      陳進沖在前開之非真正台新銀行發行填寫票據金額及發票日期等事項而完成發
      票行為，供作票據交換使用，然該支票並未再冒用其他任何人之名義在發票人
      簽名欄為簽名或蓋章，有前開該支票影本一紙在卷可稽。揆諸首開判例要旨，
      被告乙○○與已判決確定陳進沖既未冒用他人名義簽發上開空白支票，而係以
      被告乙○○自己印章蓋用於上，表示係自己或授權他人簽發該支票，揆諸首開
      判例要旨，被告所為不符刑法上偽造有價證券罪之構成要件甚明。
四、綜上所述，被告所辯不知是偽造之支票，固無足取，惟被告所為不符刑法上偽造
    有價證券罪之構成要件，自難遽以前揭罪名相繩，此外復查無其他積極證據足資
    證明被告有何偽造有價證券之犯行，原審以被告犯罪不能證明，復以公訴意旨認
    此部分與前揭有罪科行部分，具有裁判上一罪關係，而為不另為無罪判決之諭知
    。本院經核亦無不合，併此敘明。
據上論斷，應依刑事訴訟法第三百六十八條，判決如主文。
本案經檢察官楊治宇到庭執行職務。
中    華    民    國      九十      年      六      月      二十九      日
                                  臺灣高等法院臺南分院刑事第六庭
                                      審判長法官  楊    明    章
                                        法官  顏    基    典
                                            法官  徐    宏    志
右正本證明與原本無異。
如不服本判決，應於判決送達後十日內向本院提出上訴狀，其未敘述理由者並應於提
出上訴狀後十日內向本院補提理由書（應附繕本)。
                                      法院書記官  徐    瑞    清
中    華    民    國      九十      年      七      月      二          日
附錄法條：
刑法第三百三十九條：意圖為自己或第三人不法之所有，以詐術使人將本人或第三人
                    之物交付者，處五年以下有期徒刑、拘役或科或併科一千元以
                    下罰金。
                    以前項方法得財產上不法之利益或使第三人得之者，亦同。
                    前二項之未遂犯罰之。
附表：
┌───────┬───┬──────┬───────┬───┬────┐
│票          號│發票人│ 發  票  日 │  面      額  │執票人│背 書 人│
├───────┼───┼──────┼───────┼───┼────┤
│九四八二一│乙○○│八十六年十二│一七四元│劉上絹│順利公司│
│              │      │月廿五日    │              │      │(林武)  │
│              │      │            │              │      │博信公司│
│              │      │            │              │      │(李信一)│
├───────┼───┼──────┼───────┼───┼────┤
│九四八二一一│乙○○│八十七年二月│一元│劉上絹│順利公司│
│              │      │十五日      │              │      │(林武)  │
│              │      │            │              │      │博信公司│
│              │      │            │              │      │(李信一)│
└───────┴───┴──────┴───────┴───┴────┘


司法院資訊處製作；財團法人民間司法改革基金會備份。
